臺灣臺中地方法院刑事判決　　　　　　　 96年度訴字第805號
公　訴　人　臺灣臺中地方法院檢察署檢察官
被　　　告　乙○○
　　　　　　甲○○
上列被告等因偽造文書等案件，經檢察官提起公訴（九十五年度
偵字第一二四三一號），本院判決如下：
    主    文
乙○○連續行使偽造私文書，足以生損害於公眾及他人，處有期
徒刑陸月，如易科罰金，以銀元佰元即新臺幣玖佰元折算壹日
，減為有期徒刑月，如易科罰金，以銀元佰元即新臺幣玖佰
元折算壹日。
甲○○無罪。
    犯罪事實
一、乙○○原任職於丹青系統資訊股份有限公司（下稱丹青公司
    ），於民國九十四年七月中旬自丹青公司離職後，明知未經
    丹青公司授權，不得再以丹青公司名義對外招攬生意，且丹
    青公司亦未委託其代為招攬業務。詎乙○○意圖為自己不法
    之所有，基於持丹青公司印製完成之空白合約書及偽造初審
    通過之申請表以詐騙客戶訂約而收取價金之行使偽造私文書
    、詐欺取財等概括犯意，連續為下列行為：
  (一)於九十四年九月五日某時，其持其先前所持有之丹青公司所
    製作其上「立契約書人乙方」欄內已印製「丹青系統資訊公
    司」及「負責人欄」內印製原公司負責人「戊○○」等內容
    之舊版空白「BEST POS代收付金流服務」合約書一份，前往
    址設臺北市○○路一九○號九樓之臺灣櫻桃科技有限公司（
    下稱櫻桃公司）營業處所，向櫻桃公司採購部經理吳益謙（
    名片記載為「吳建生」）假稱其係經丹青公司授權招攬業務
    ，而代丹青公司與櫻桃公司訂約等語，致吳益謙陷於錯誤，
    誤認乙○○確有經丹青公司授權招攬業務，而於同日在上開
    空白「BEST POS代收代付現金流服務」申請表及合約書上簽
    名訂約，且當場簽發並交付票載發票日為九十四年九月五日
    、支票號碼為YA0000000號、付款人為合作金庫銀行
    長春分行、發票人為臺灣櫻桃公司、面額新臺幣（下同）一
    萬二千四百元之支票一張予乙○○，乙○○則在丹青公司舊
    版空白之「BEST POS代收代付現金流服務」申請表經辦人員
    欄處簽名，表示該申請業經丹青公司初審通過而偽造申請表
    一份後，交付予丹青公司及櫻桃公司而行使，足以生損害於
    丹青公司及櫻桃公司，嗣後櫻桃公司因丹青公司未交付任何
    系統設備，向丹青公司查詢後，始知受騙，並經協調後乙○○始交還上開支票予櫻桃公司。
  (二)於九十四年十月十一日某時，乙○○持其先前所持有之丹青
    公司所製作其上「立契約書人乙方」欄內已印製「丹青系統
    資訊公司」及「負責人欄」內印製原公司負責人「戊○○」
    等內容之舊版空白「BEST POS代收付金流服務」合約書一份
    ，至臺中市○○路○段六四五號七樓之「倫聖有限公司」（
    下稱倫聖公司）營業處所，向倫聖公司經辦人丁○○佯稱其
    係經丹青公司授權招攬業務，而代丹青公司與倫聖公司訂約
    等語，致丁○○陷於錯誤，誤認乙○○確有經丹青公司授權
    招攬業務，而於同日在上開空白「BEST POS代收代付現金流
    服務」申請表及合約書上簽名訂約，並當場交付現金一萬二
    千四百元予乙○○，乙○○則在丹青公司舊版空白之「BEST
    POS代收代付現金流服務」申請表經辦人員欄處簽名，表示
    該申請業經丹青公司初審通過而偽造申請表一份後，交付予
    丹青公司及倫聖公司而行使，足以生損害於丹青公司及倫聖
    公司，嗣後倫聖公司向丹青公司查詢後，始知受騙。
  (三)於九十四年十月十三日某時，乙○○持其先前所持有之丹青
    公司所製作其上「立契約書人乙方」欄內已印製「丹青系統
    資訊公司」及「負責人欄」內印製原公司負責人「戊○○」
    等內容之舊版空白「BEST POS代收付金流服務」合約書一份
    ，至臺中市○○路○段二五七號六樓之七之「利學開發股份
    有限公司」（下稱利學公司）營業處所，向利學公司會計經
    理鄧惠君佯稱其係經丹青公司授權招攬業務，而代丹青公司
    與利學公司訂約等語，致鄧惠君陷於錯誤，誤認乙○○確有
    經丹青公司授權招攬業務，而於同日在上開空白「BEST POS
    代收代付現金流服務」申請表及合約書上簽名訂約，且當場
    簽發並交付面額一萬二千四百元之支票一張予乙○○，乙○○則在丹青公司舊版空白之「BEST POS代收代付現金流服務
    」申請表經辦人員欄處簽名，表示該申請業經丹青公司初審
    通過而偽造申請表一份後，交付予丹青公司及利學公司而行
    使，足以生損害於丹青公司及利學公司，後乙○○再持該支
    票至利學公司向鄧惠君兌換收受現金一萬二千四百元。嗣後
    利學公司因丹青公司未交付任何系統設備，向丹青公司查詢
    後，始知受騙。
二、案經丹青公司訴由臺灣臺中地方法院檢察署檢察官偵查起訴
    。
    理    由
壹、被告乙○○部分：
一、證據能力部分：按被告以外之人於審判外之陳述，雖不符前
    四條之規定，而經當事人於審判程序同意作為證據，法院審
    酌該言詞陳述或書面陳述作成時之情況，認為適當者，亦得
    為證據。當事人、代理人或辯護人於法院調查證據時，知有
    第一百五十九條第一項不得為證據之情形，而未於言詞辯論
    終結前聲明異議者，視為有前項之同意；刑事訴訟法第一百
    五十九條之五定有明文。本件被告於言詞辯論終結前均未就
    證人鄧惠君、吳益謙等人於警詢、證人戊○○於檢察官偵查
    中證述之證據能力聲明異議，視為於審判程序同意作為證據
    ，且本院院審酌上開警詢、偵查筆錄作成之情況除無不當外
    ，亦足認前開證人有為陳述之能力，並無顯不可信之情形，
    依刑事訴訟法第一百五十九條之五第二項、第一百五十九條
    之一第二項之規定，證人鄧惠君、吳益謙、戊○○等人之前
    開證言自均有證據能力，合先敘明。
二、訊據被告乙○○固不否認有於前揭時間、地點，持上開丹青
    公司之空白「BEST POS代收代付現金流服務」申請表及合約
    書向櫻桃公司採購部經理吳益謙、倫聖公司承辦人員丁○○
    及利學公司會計經理鄧惠君等人訂約並收受支票及現金等情
    ，惟矢口否認有何詐欺取財犯行，辯稱：伊確曾與丹青公司
    之前董事長戊○○談過，且利學部分，戊○○也跟伊去過，
    伊係用京幃科技名義對外招攬客戶，且嗣後伊有將向倫聖公
    司及利學公司所收取之現金與合約書一併寄還丹青公司，伊
    並無詐欺取財之犯行云云。惟查：
  (一)前開犯罪事實，業據證人即告訴代理人丙○○（原名洪偉焜
    ）於警詢、檢察官偵查中及本院審理時，及證人吳益謙、鄧
    惠君於警詢時證述明確，復有丹青公司「BEST POS代收付金
    流服務」合約書二份（倫聖公司、利學公司）及申請書三份
    （櫻桃公司、倫聖公司、利學公司）、」、票載發票日為九
    十四年九月五日、支票號碼為YA0000000號、付款人
    為合作金庫銀行長春分行、發票人為臺灣櫻桃公司、面額一
    萬二千四百元之支票、請款單各一張、律師存證信函、丹青
    公司營利事業登記基本資料各一份附卷足憑。
  (二)被告乙○○雖辯稱其有經丹青公司負責人戊○○授權為丹青
    公司招攬客戶訂約，且其有將收得之款項寄回丹青公司云云
    。然查，證人戊○○於檢察官偵查中結證稱：其於八十五年
    十二月間至九十五年年初擔任丹青公司之負責人，當時其只
    是掛名負責人，實既業務是由丙○○負責，九十四年九月間
    被告乙○○離職後，其覺得被告乙○○夫妻二人很辛苦，就
    介紹被告乙○○至其朋友所經營之京幃公司幫忙，可以與京
    幃公司合作接案抽取佣金，其寫給被告夫妻之電子郵件內容
    所載「風險大」的意思是指被告所仲介之部分產品是丹青公
    司軟體，須分二個方式跟丹青公司談，第一是直接跟丙○○
    談佣金，第二則是透過京幃公司之陳先生與丙○○談佣金，
    其有跟被告夫妻說如果沒有跟丙○○談好，丙○○不願承接
    的話被告夫妻風險會很大，後來被告甲○○有次回丹青公司
    跟丙○○談佣金的事，但沒有談成，談佣金的過程中被告乙○○有打行動電話給其，其將行動電話轉給丙○○，丙○○
    則跟其說請其不要干涉公司業務細節，最後得知被告二人與
    丙○○沒有達成協議，其在電子郵件中一再跟被告二人說一
    定要取得丹青公司授權，才可對外訂約，就是要得到丙○○
    同意，但記憶中被告並無與丹青公司成立合約，且非編制員
    工要有丙○○同意才可以跟客戶收錢，櫻桃公司、倫聖公司
    及利學公司其都不認識，其在被告乙○○尚在丹青公司任職
    時，曾陪同被告乙○○跑過一家公司，但均不是上開公司等
    語明確，足見證人戊○○當時並無代表丹青公司授權被告乙○○對外以丹青公司名義招攬業務及向客戶收取貨款甚明，
    且依證人吳益謙、鄧惠君於警詢時證述，其等嗣後並未收取
    丹青公司任何系統等語，衡情被告乙○○如確經丹青公司授
    權與櫻桃公司、倫聖公司及利學公司訂約，丹青公司何須拒
    絕業務之增長，而取消已取得之前開訂單，益徵被告乙○○
    確未經丹青公司授權甚明；另告訴代理人於檢察官偵查中供
    陳被告僅有寄回合約書，但信封內並無任何現金等語明確，
    被告乙○○復未能舉證證明其確有交還向倫聖公司、利學公
    司收取之現金，是被告乙○○前開所辯，無非事後卸責之詞
    ，並無足採。
  (三)另被告乙○○雖罹患情感性疾病，惟其病情表現以鬱症症狀
    為主，在面對壓力或有人際關係挫折時，情緒明顯受影響，
    波動劇烈，有採取激烈方式表達情緒，而容易產生不適當行
    為，如自殺、自殘、絕食、衝動行為等，此有行政衛生署草
    屯療養院精神鑑定報告書一份在卷可憑，惟被告乙○○與櫻
    桃公司、倫聖公司、利學公司訂約時，就訂約金額、合約內
    容均能與各該公司之員工對談確認，足見其為本件行為時，
    意識清楚，判斷能力及行為能力均無礙，亦無因上開疾病而
    有不能辨識其行為違法或欠缺辨識而行為之能力之程度甚明
    。又被告乙○○佯稱經丹青公司授權訂約，並將櫻桃公司、
    倫聖公司、利學公司所分別交付之支票、現金收受入己，足
    認其確有為自己不法所有之意圖甚明。綜上所述，本件事證
    明確，被告所辯均無足採，其犯行堪以認定。
三、核被告乙○○所為，係犯刑法第二百十六條、第二百十條之
    行使偽造私文書罪及第三百三十九條第一項之詐欺取財罪。
    被告偽造私文書之低度行為應為行使偽造私文書之高度行為
    所吸收，不另論罪。又被告乙○○行為後，刑法第五十六條
    連續犯之規定業於九十四年一月七日修正通過刪除，並於九
    十五年七月一日施行，則被告乙○○之犯行因行為後新法業
    已刪除連續犯之規定，雖非犯罪構成要件之變更，但顯已影
    響行為人刑罰之法律效果，自屬法律有變更，依新法第二條
    第一項規定，比較新、舊法結果，仍應適用較有利於被告乙○○之行為時法律即舊法論以連續犯（最高法院九十五年第
    八次刑事庭會議決議參照）。被告乙○○所犯三次行使偽造
    私文書、三次詐欺取財犯行，均各時間緊接，手段相同，所
    犯基本構成要件復均相同，顯各係基於概括犯意反覆為之，
    應依修正前刑法第五十六條連續犯之規定各論以一罪，並依
    法加重其刑。被告乙○○所犯行使偽造私文書罪、詐欺罪二
    罪間，有方法目的之牽連關係，為牽連犯，而其行為後，九
    十四年一月七日修正公布之刑法，自九十五年七月一日施行
    ，修正後之刑法刪除第五十五條關於牽連犯之規定。本件被
    告乙○○所犯上開行使偽造私文書罪及詐欺取財罪間具有牽
    連犯之關係，依修正前即行為時之規定，應從一重之罪處斷
    ；依修正後之刑法既已刪除牽連犯之規定，則所犯上述各罪
    應依數罪併罰之規定分論併罰。比較新舊法之規定，修正後
    之規定並非較有利於被告乙○○，依刑法第二條第一項之規
    定，仍應適用行為時之法律，即適用修正前刑法第五十五條
    牽連犯之規定，從一重之行使偽造私文書罪處斷。爰審酌被
    告乙○○因貪圖利益，冒用丹青公司名義，以詐術與他人締
    約而詐取財物，實際所得不法利益僅二萬四千八百元，及被
    告乙○○確有罹患情感性疾病，有前開精神鑑定書一份附卷
    可參，並被告乙○○犯後仍否認犯行等一切情狀，量處如主
    文所示之刑，又被告乙○○於行為時之修正前刑法第四十一
    條第一項前段規定：「犯最重本刑為五年以下有期徒刑以下
    之刑之罪，而受六個月以下有期徒刑或拘役之宣告，因身體
    、教育、職業、家庭之關係或其他正當事由，執行顯有困難
    者，得以一元以上三元以下折算一日，易科罰金。」，且被
    告乙○○行為時之易科罰金折算標準，修正前罰金罰鍰提高
    標準條例第二條前段（現已刪除）規定，就其原定數額提高
    為一百倍折算一日，則本件被告二人行為時之易科罰金折算
    標準，應以銀元三百元折算一日，經折算為新臺幣後，應以
    新臺幣九百元折算為一日。惟九十五年七月一日修正公布施
    行之刑法第四十一條第一項前段則規定：「犯最重本刑為五
    年以下有期徒刑以下之刑之罪，而受六個月以下有期徒刑或
    拘役之宣告者，得以新臺幣一千元、二千元或三千元折算一
    日，易科罰金。」，比較修正前後之易科罰金折算標準，以
    九十五年七月一日修正公布施行前之規定，較有利於被告乙○○，則應依刑法第二條第一項前段，適用修正前刑法第四
    十一條第一項前段規定，並諭知易科罰金之折算標準。又被
    告乙○○係於九十六年四月二十四日前犯本案犯行，爰依中
    華民國九十六年罪犯減刑條例第二條第一項第三款之規定，
    減輕其刑，並依同條例九條之規定，諭知易科罰金之折算標
    準。
四、公訴意旨另以：被告乙○○基於偽造私文書後復持以行使之
    概括犯意，在合約書上「立契約書人」乙方欄內，偽繕丹青
    公司當時之代表人戊○○之姓名、公司統一編號（起訴書誤
    載為身分證字號）、住址及電話號碼而偽造「BEST POS代收
    代付現金流服務」申請表、合約書後，再交與櫻桃公司、倫
    聖公司、利學公司而行使，因認被告乙○○此部分亦涉犯刑
    法第二百十六條、第二百十條之行使偽造私文書罪嫌等語。
    惟按犯罪犯罪事實應依證據認定之，無證據不得認定犯罪事
    實。刑事訴訟法第一百五十四條第二項定有明文。本件公訴
    人認被告乙○○涉犯此部分行使偽造私文書犯嫌，無非係以
    被告自承有持「BEST POS代收代付現金流服務」合約書與櫻
    桃公司等公司訂約，並有「BEST POS代收代付現金流服務」
    合約書在卷足證為其主要論據，惟訊據被告乙○○堅決否認
    此部分犯行，辯稱：其並無偽造合約書等語。經查，依卷附
    之合約書所示，其上「立契約書人」乙方欄內所記載之「丹
    青系統資訊有限公司」、代表人欄「戊○○」，均係直接印
    製在丹青公司之「BEST POS代收代付現金流服務」合約書上
    ，該合約書亦無任何遭偽造丹青公司或戊○○之署押或印文
    ，且觀諸告訴人所提出該公司對外之合約書所示，於立契約
    書人乙方欄位亦均已將「丹青系統資訊股份有限公司」、「
    戊○○」等名稱印製完成，足見被告乙○○所使用以簽約之
    合約書上記載之「丹青系統資訊股份有限公司」、「戊○○
    」等名字，均係告訴人丹青公司所自行製作，並非被告乙○○事後偽造甚明，尚難僅以被告乙○○持上開已將丹青公司
    及代表人姓名印製完成之合約書與倫聖公司訂約，即謂被告
    乙○○有偽造私文書後持以行使之行為，又查無其他積極證
    據足證被告乙○○有何偽造前開合約書之犯行，揆諸上述法
    條規定之意旨，尚難遽認被告乙○○有公訴人此部分所指之
    行使偽造私文書犯行，然因公訴人認此與被告乙○○前開論
    罪科刑部分有連續犯之裁判上一罪關係，爰不另為無罪之諭
    知，併此敘明。
貳、被告甲○○部分：
一、公訴意旨略以：被告甲○○與被告乙○○共同基於行使偽造
    私文書以詐欺取財之概括犯意聯絡，同持丹青公司舊版之「
    BEST POS 代收代付現金流服務」申請表、合約書，在未經
    丹青公司授權或同意，由被告乙○○向客戶偽稱係丹青公司
    員工且有丹青公司授權等語，在上開申請表上經辦人員處簽
    名，及在上開合約書上「立契約書人」乙方欄內，偽繕丹青
    公司當時之代表人戊○○之姓名、公司統一編號（起訴書誤
    載為身分證字號）、住址及電話號碼而偽造「BEST POS代收
    代付現金流服務」申請表、合約書後，再於九十四年九月五
    日、十月十一日、十月十三日，先後交與櫻桃公司、倫聖公
    司、利學公司之承辦人員簽名、填寫相關資料後，偽造屬於
    私文書之「BEST POS代收代付現金流服務」申請表、合約書
    後，用以表示丹青公司已與該等公司簽立「BEST POS代收代
    付現金流服務」之資訊系統服務，再將該偽造之私文書副本
    交予吳益謙、丁○○及鄧惠君而行使，以此詐術使吳益謙、
    丁○○、鄧惠君等人陷於錯誤，遂依被告甲○○、乙○○之
    請求，分別交付面額一萬二千四百元之支票一張、現金一萬
    二千四百元，及面額一萬二千四百元之支票一張（被告甲○○、乙○○二人嗣於同年十月十七日，持該張支票向利學公
    司換取現金），而獲取不法利益，因認被告甲○○與被告乙○○共同涉犯刑法第二百十六條、第二百十條之行使偽造私
    文書及同法第三百三十九條第一項之詐欺取財罪嫌等語。
二、按犯罪犯罪事實應依證據認定之，無證據不得認定犯罪事實
    。刑事訴訟法第一百五十四條第二項定有明文。本件公訴人
    認被告甲○○涉犯上開犯嫌，無非係以被告甲○○於偵查中
    為曾幫丹青公司招攬業務，但未跟丹青公司簽立契約之陳述
    ，及證人丙○○、戊○○之證述，並有「BEST POS代收代付
    現金流服務」申請書、合約書及支票在卷足證為其主要論據
    。訊據被告甲○○則堅詞否認有何共同行使偽造私文書及詐
    欺取財犯行，辯稱：櫻桃公司、倫聖公司、利學公司這三件
    都是被告乙○○自己一人去簽約，伊均無參與等語。經查，
    證人吳益謙於警詢時證稱：是被告乙○○以丹青公司名義與
    其簽約，但其沒見過也沒聽過被告甲○○等語明確；證人鄧
    惠君於警詢時亦證稱：本件是被告乙○○拿丹青公司之合約
    書，使用偉創公司之名片向其招攬生意，但其沒見過被告甲○○等語明確；另證人丙○○於本院審理時結證稱：其有跟
    丁○○聯絡過，丁○○告知是被告乙○○與他簽約，並未看
    過被告甲○○，收取現金也是被告乙○○等語明確，足見被
    告甲○○並無參與上開三件簽約事項甚明。至證人丙○○雖
    證稱：被告甲○○有與被告乙○○一起去櫻桃公司及利學公
    司，且嗣後其有約被告二人跟其談退還費用及簽訂經銷商事
    宜等語，然被告甲○○與被告乙○○係夫妻關係，是被告甲○○開車載送其妻即被告乙○○前往上開櫻桃公司、利學公
    司，及事發後陪同被告乙○○一同與丹青公司協商，亦與一
    般經驗常情無違，尚難僅憑被告甲○○有陪同前往且未制止
    ，及事後陪同被告乙○○與丹青公司協商，即遽認被告甲○○與被告乙○○有何行使偽造私文書及詐欺取財之犯意聯絡
    ，況依卷附之申請書、合約書所示，均無任何被告甲○○之
    字跡。且無其他積極證據證明被告甲○○就持偽造丹青公司
    申請表以詐騙櫻桃公司、倫聖公司、利學公司訂約及收取貨
    款一事，與被告乙○○有何犯意聯絡及行為分擔，即難認被
    告甲○○就此有何共同行使偽造私文書及詐欺取財等罪行，
    允無疑義。此外，本院復查無其他積極證據足資認定被告甲○○有何行使偽造私文書及詐欺取財之犯行，是揆諸首揭說
    明，自應就此部分為被告甲○○無罪之諭知，以免冤抑。
據上論斷，應依刑事訴訟法第二百九十九條第一項前段、第三百
零一條第一項，刑法第二條第一項前段、修正前刑法第五十六條
、第二百十六條、第二百十條、第三百三十九條第一項、修正前
刑法第五十五條、第四十一條第一項前段，中華民國九十六年罪
犯減刑條例第二條第一項第三款、第七條、第九條，罰金罰鍰提
高標準條例第一條前段、修正前罰金罰鍰提高標準條例第二條，
判決如主文。
中　　華　　民　　國　　96　　年　　8 　　月　　17　　日
                  刑事第六庭  審判長法  官  洪俊誠
                                    法  官  高英賓
                                    法  官  戴博誠
上正本證明與原本無異。
如不服本判決，應於送達後十日內向本院提出上訴狀（須附繕
本），上訴於臺灣高等法院臺中分院。
                                    書記官  林政佑
中　　華　　民　　國　　96　　年　　8 　　月　　17　　日
【附錄論罪科刑法條】
刑法第二百十條：
偽造、變造私文書，足以生損害於公眾或他人者，處五年以下有
期徒刑。
刑法第二百十六條：
行使第二百十條至第二百十五條之文書者，依偽造、變造文書或
登載不實事項或使登載不實事項之規定處斷。
刑法第三百三十九條第一項：
意圖為自己或第三人不法之所有，以詐術使人將本人或第三人之
物交付者，處五年以下有期徒刑、拘役或科或併科一千元以下罰
金。
